【裁判字號】    88,訴,849
【裁判日期】    890121
【裁判案由】    價購土地
【裁判全文】
臺灣士林地方法院民事判決  八十八年度訴字第八四九號
    原      告  甲○○
    訴訟代理人  乙○○
    被      告  臺北市立復興高級中學
    法定代理人  陳萬富
    訴訟代理人  溫光雄律師
右當事人間價購土地事件，本院判決如左：
    主    文
原告之訴及假執行之聲請均駁回。
訴訟費用由原告負擔。
    事    實
甲、原告方面：原告未於準備期日及言詞辯論期日到場，其起訴狀所為之聲明及陳述
    如左：
一、聲明：
（一）請求判決准許原告以新臺幣（以下同）一百七十五萬六千九百二十元，價購被
      告（起訴狀誤書為原告）等所有，坐落於臺北市○○區○○段一小段一八０地
      號，面積三十三平方公尺土地。
（二）原告願供擔保，請准宣告假執行。
二、陳述：
（一）原告擁有坐落於臺北市○○區○○段一小段一七七地號，面積七十四平方公尺
      之土地，與國有財產局所有，管理人為臺北市立復興高級中學之臺北市○○區
      ○○段一小段一八０地號土地比鄰。原告於民國七十四年興建門牌號碼臺北市
      北投區○○路五十巷三號建築物，而該建築物因非惡意而越界建築於被告土地
      ，面積為三十三平方公尺。於建築之時被告並未表達任何異議，原告占有期間
      復達十年之久，被告自不得請求移去或變更該建築物，況若令原告移去或變更
      該建築物將令原告蒙受難以估計之損失。依民法第七百九十六條規定，土地所
      有人建築房屋逾越疆界者，鄰地所有人如知其越界而不即時提出異議，不得請
      求移去或變更其建築物。但得請求土地所有人，以相當之價額購買越界部分之
      土地，如有損害，並得請求賠償。爰起訴請求如聲明。
（二）依最高法院五十二年臺上字第二六八０號判例及司法院七十三年十月二日（七
      三）廳民一字第七四七號函意見，國有財產撥給各地機關使用，名義上雖為國
      有，實際上即為使用機關行使所有人之權利，故本件土地管理人既為臺北市立
      復興高級中學，自得以之為被告。
（三）系爭土地目前每平方公尺之公告地價為四萬八千四百元，依據都市計劃法第四
      十九條規定，土地徵收之補償款最多以公告地價加四成計算，考量雙方立場與
      損失，原告願以公告地價加一成之價款購買系爭土地（計算式：48400（元）
      X33（平方公尺）X110%=0000000）。
三、證據：提出財政部國有財產局臺灣北區辦事處簡便行文表、財政部國有財產局臺
    灣北區辦事處函、建物測量成果圖、地籍圖謄本、土地登記謄本、建物登記謄本
    各一件。
乙、被告方面：
一、聲明：原告之訴暨其假執行之聲請均駁回；如受不利判決願供擔保請准免為假執
    行。
二、陳述：
（一）按土地所有人建築房屋逾越疆界者，鄰地所有人如知其越界而不即提出異議，
      不得請求移去或變更其建築物，固為民法第七百九十六條前段之所明定。惟主
      張鄰地所有人知其越界而不即提出異議者，應就此項事實負舉證之責任，最高
      法院四十五年台上字第九三一號著有判例；被告否認知道原告越界建築，是幾
      年前教育當局要清查土地，經地政事務所測量後被告方知道被告無權占有。本
      件原告如主張被告明知其越界而不即提出異議，自應盡其舉證之義務，若乃空
      言無據，自無足採。
（二）又本件原告因無權占有被告之土地，經被告訴由鈞院以八十五年度重訴字第一
      七二號拆屋還地事件審理在案，併此陳明。
（三）被告之法定代理人於八十七年八月一日即變更為陳萬富。
    理    由
一、本件原告未於言詞辯論期日到場，核無民事訴訟法第三百八十六條各款所列情形
    ，爰依被告之聲請，由其一造辯論而為判決。
二、本件原告起訴主張：原告擁有坐落於臺北市○○區○○段一小段一七七地號，面
    積七十四平方公尺之土地，與國有財產局所有，管理人為臺北市立復興高級中學
    之臺北市○○區○○段一小段一八０地號土地比鄰。原告於民國七十四年興建建
    築物時，非因惡意而越界建築於被告土地，面積為三十三平方公尺。於建築之時
    被告並未表達任何異議，依民法第七百九十六條規定，起訴請求以一百七十五萬
    六千九百二十元之價額購買越界部分之土地云云。被告則以：否認明知原告越界
    建築，原告就此應負舉證責任等語，資為抗辯。
三、原告主張擁有坐落於臺北市○○區○○段一小段一七七地號，面積七十四平方公
    尺之土地，與國有財產局所有，管理人為臺北市立復興高級中學之臺北市○○區
    ○○段一小段一八０地號土地比鄰，且原告房屋越界建築占有被告所有之情，業
    據提出財政部國有財產局臺灣北區辦事處簡便行文表、財政部國有財產局臺灣北
    區辦事處函、建物測量成果圖、地籍圖謄本、土地登記謄本、建物登記謄本等件
    為證，且為被告所不否認，應堪信為真實。原告另主張其於七十四年間建築時，
    被告明知其越界而不即時異議云云，則為被告否認，而以前詞置辯。
四、按「當事人主張有利於己之事實者，就其事實有舉證之責任。」民事訴訟法第二
    百七十七條定有明文；又「土地所有人建築房屋逾越疆界者，鄰地所有人如知其
    越界而不即提出異議，不得請求移去或變更其建築物，固為民法第七百九十六條
    前段之所明定。惟主張鄰地所有人知其越界而不即提出異議者，應就此項事實負
    舉證之責任。」，最高法院四十五年台上字第九三一號判例可資參照。本件原告
    主張被告明知其越界建築而不表異議，請求價購被告之土地，被告既否認明知原
    告越界建築之事實，揆諸上開法條及判例意旨，自應由原告就此事實先負舉證責
    任。
五、按「民事訴訟如係由原告主張權利者，應先由原告負舉證之責，若原告先不能舉
    證，以證實自己主張之事實為真實，則被告就其抗辯事實即令不能舉證，或其所
    舉證據尚有疵累，亦應駁回原告之請求」，最高法院十七年上字第九一七號判例
    著有明文。原告僅空言指摘，而未能就被告明知其越界建築一節舉證以實其說，
    揆諸前開判例意旨，自不得為原告有利之認定。從而原告起訴請求准許伊以一百
    七十五萬六千九百二十元，價購被告等所有，坐落於臺北市○○區○○段一小段
    一八０地號，面積三十三平方公尺土地，為無理由，應予駁回。其假執行之聲請
    因訴之駁回而失所附麗，併駁回之。
六、本件事證已臻明確，兩造其餘主張舉證及攻擊防禦方法，無庸一一審究，附此敘
    明。
七、據上論結，原告之訴為無理由，依民事訴訟法第三百八十五條第一項前段、第七
    十八條，判決如主文。
中      華      民      國    八十九    年      一      月    二十一    日
                                    臺灣士林地方法院民事第一庭
~B法      官  王怡雯
右為正本係照原本作成。
如對本判決上訴須於判決送達後廿日內向本院提出上訴狀。
中      華      民      國    八十九    年      一      月    二十九    日
~B法院書記官  李秀蘊


司法院資訊處製作；財團法人民間司法改革基金會備份。
